臺灣宜蘭地方法院民事判決
110年度訴字第22號
原      告  吳林理  

兼
訴訟代理人  吳肇馨  

被      告  財團法人蘭陽林姓興德會

法定代理人  林勝章  


訴訟代理人  林大為  
上列當事人間租佃爭議事件，本院於中華民國111年3月9日言詞
辯論終結，判決如下：    
　　主　文
原告之訴駁回。
訴訟費用由原告負擔。
　　事實及理由
壹、程序部分
一、按「出租人與承租人間因耕地租佃發生爭議時，應由當地鄉
    （鎮、市、區）公所耕地租佃委員會調解；調解不成立者，
    應由直轄市或縣（市）政府耕地租佃委員會調處；不服調處
    者，由直轄市或縣（市）政府耕地租佃委員會移送該管司法
    機關，司法機關應即迅予處理，並免收裁判費用。」耕地三
    七五減租條例第26條第1項定有明文。兩造間本件三七五租
    佃爭議事件，前經宜蘭縣頭城鎮公所耕地租佃委員會、宜蘭
    縣政府耕地租佃委員會調解、調處不成立，由宜蘭縣政府於
    民國109年12月24日以府地用字第0000000000號函檢附相關
    卷證移送本院，已踐行耕地三七五減租條例第26條第1項規
    定之調解、調處先行程序，先予敘明。
二、「確認法律關係之訴，非原告有即受確認判決之法律上利益
    者，不得提起之。」民事訴訟法第247條第1項前段定有明文
    。而所謂即受確認判決之法律上利益，係指法律關係之存否
    不明確，原告主觀上認其在法律上之地位有不安之狀態存在
    ，且此種不安之狀態，能以確認判決將之除去者而言（最高
    法院52年台上字第1240號民事判例意旨參照）。查本件原告
    吳林理主張其與被告間就坐落宜蘭縣○○鎮○○段000地號土地
    （下稱系爭000號土地）存有頭埔字第00之0號、頭埔字第00
    號之耕地三七五租約（下分別稱00之0號租約、00號租約）
    ，原告吳林理、吳肇馨主張其等與被告間就坐落宜蘭縣○○鎮
    ○○段000地號土地（下稱系爭000號土地，與系爭000號土地
    合稱系爭土地）存有頭埔字第00號之耕地三七五租約（下稱
    00號租約，與00之0號租約、00號租約合稱系爭租約），系
    爭租約之租賃關係均存在，為被告所否認，且經調解、調處
    均不成立，是兩造間就系爭租約存否乙節，既屬未明，並致
    原告於私法上地位，處於不安狀態而有受侵害之危險，而此
    種不安狀態，能以確認判決將之除去，揆諸前揭法律規定及
    判例意旨，原告提起本件確認之訴，堪認有即受確認判決之
    法律上利益。
三、「訴狀送達後，原告不得將原訴變更或追加他訴。但有下列
    各款情形之一者，不在此限：三、擴張或減縮應受判決事項
    之聲明者。七、不甚礙被告之防禦及訴訟之終結者。」民事
    訴訟法第255條第1項第3款、第7款分別定有明文。又「不變
    更訴訟標的，而補充或更正事實上或法律上之陳述者，非為
    訴之變更或追加。」民事訴訟法第256條亦定有明文。查原
    告起訴時原聲明：㈠確認原告對被告所有系爭土地上之系爭
    租約存在。㈡上開租約之租額自聲請調解時起調減租額為稻
    穀269.5、539.5、1,212.75台斤。（見本院卷一第56頁）。
    嗣於110年9月30日準備程序期日撤回就00號租約請求調減租
    額之聲明，已生撤回之效力，惟於110年12月7日準備程序期
    日又追加請求調減00號租約之租額，並將其聲明變更為：㈠
    確認吳林理與被告間就系爭000號土地之00之0號租約、00號
    租約耕地三七五租賃關係存在。㈡確認吳林理、吳肇馨與被
    告間就系爭000號土地之00號租約耕地三七五租賃關係存在
    。㈢吳林理與被告簽訂之00之0號租約、00號租約之租額，應
    自本案繫屬於本院時均各調減租額為每年稻穀269.5、539.5
    台斤。㈣吳林理、吳肇馨與被告簽訂之00號租約之租額，應
    自本案繫屬於本院時調減租額為每年稻穀1,212.75台斤（見
    本院卷二第23頁）。查原告前揭聲明之變更，就於110年12
    月7日準備程序追加請求調減00號租約之租額部份，屬訴之
    追加，惟因所涉事實、證據資料均與原訴相同，尚不甚礙被
    告之防禦及訴訟之終結，就請求調減00之0號租約、00號租
    約租額之部分將請求之時點變更為自本案繫屬於本院時起，
    此部分屬減縮應受判決事項之聲明，其餘之部分之更正，則
    均屬不變更訴訟標的，而更正事實上之陳述，揆諸前揭規定
    ，均應准許。
貳、實體部分　　　　
一、原告主張：吳林理前與被告就系爭000號土地簽訂有00之0號
    租約、00號租約，吳林理、吳肇馨則與被告就系爭000號土
    地簽訂有00號租約，系爭租約之租賃關係均存在，又系爭土
    地因地勢低窪而無法種植水稻，然原告均有在所承租之系爭
    土地上實際從事水產養殖之農業活動，又原告過去就系爭00
    0號土地部分雖均僅繳納書面契約約定年租額之50%，就系爭
    000號土地部分雖均僅繳納書面契約約定年租額之75%，惟此
    為被告所同意，且係因系爭土地無法種植第2期稻作之故，
    原告自無積欠地租達2年總額之情形，且107年間兩造亦有協
    議若原告願意就系爭000號土地繳納書面契約約定年租額之7
    5%，就系爭000號土地繳納書面契約約定年租額全額，則被
    告將系爭土地出售後願將價金之3分之1扣除原告先前所未繳
    租金之部分給付原告，嗣被告竟發函予原告催告繳納積欠之
    地租，並稱已終止兩造之系爭租約。為此，爰提起本件訴訟
    請求確認吳林理與被告間之00之0號租約、00號租約，吳林
    理、吳肇馨與被告間之00號租約之耕地三七五租賃關係均存
    在，及請求調減00之0號租約、00號租約之租額為原書面契
    約約定租額之半數，00號租約之租額為原書面契約約定租額
    之75%等語。並聲明：㈠確認吳林理與被告間就系爭000號土
    地之00之0號租約、00號租約耕地三七五租賃關係存在。㈡確
    認吳林理、吳肇馨與被告間就系爭000號土地之00號租約耕
    地三七五租賃關係存在。㈢吳林理與被告簽訂之00之0號租約
    、00號租約之租額，應自本案繫屬於本院時均各調減租額為
    每年稻穀269.5、539.5台斤。㈣吳林理、吳肇馨與被告簽訂
    之00號租約之租額，應自本案繫屬於本院時調減租額為每年
    稻穀1,212.75台斤。
二、被告則以：吳林理前確與被告就系爭000號土地簽訂有00之0
    號租約、00號租約，吳林理、吳肇馨則與被告間就系爭000
    號土地簽訂有00號租約，然原告長期以來並未在所承租之系
    爭土地從事耕作，且吳林理就系爭000號土地並有轉租與他
    人之事實，均屬不自任耕作，租約應為無效，且原告就每年
    應繳納之租金亦未繳足，僅繳納約定租額之50%或75%，積欠
    之地租已達2年之總額，至兩造於107年間所達成之協議，其
    內已約定原告應「書立欠條」願待土地出售後繳清先前所欠
    之租額（即實付租額未達書面契約約定租額之部分），惟被
    告並未簽立欠條或借據，此協議並未生效，又被告非因不可
    抗力繼續1年不為耕作，被告自得終止兩造之系爭租約，被
    告並以存證信函及反訴起訴狀繕本送達均為終止之意思表示
    ，業已合法終止系爭租約，又縱認系爭租約仍有效，原告亦
    無理由請求減租等語，資為抗辯。並聲明：原告之訴駁回。
三、兩造不爭執事項（見本院卷二第66-67頁）：
  1.被告為系爭000號土地、系爭000號土地之所有人。
  2.吳林理與被告間前就系爭000號土地中之面積0.2388公頃、0
    .4776公頃部份範圍分別簽訂有00之0號租約、00號租約，書
    面契約記載每年租額各為稻穀539台斤、1,079台斤。兩造並
    同意改以現金支付租額，於104年至109年間之租額，各以新
    臺幣（下同）13.4元、13.5元、13.4元、13元、13.4元、13
    元為每台斤之稻穀價額而換算為租額。
  3.吳林理、吳肇馨與被告間前就系爭000號土地中之面積1.127
    5公頃範圍簽訂有00號租約，書面契約記載每年租額為稻穀1
    ,617台斤。兩造並同意改以現金支付租額，於104年至109年
    間之租額，各以13.4元、13.5元、13.4元、13元、13.4元、
    13元為每台斤之稻穀價額而換算為租額。
  4.原告於系爭土地上並未種植稻穀，系爭土地上目前均為魚塭
    。
  5.原告吳林理就00之0號租約、00號租約，迄至109年為止，每
    年僅繳納書面契約約定租額之百分之50租金。
  6.原告吳林理、吳肇馨就00號租約，迄至108年為止，每年僅
    繳書面契約約定租額之百分之75租金。
四、本院之判斷：
(一)按「承租人應自任耕作，並不得將耕地全部或一部轉租於他
    人。」「承租人違反前項規定時，原訂租約無效，得由出租
    人收回自行耕種或另行出租。」耕地三七五減租條例第16條
    第1項、第2項定有明文。又按耕地三七五減租條例第1條所
    謂耕地之租佃，即土地法第106條所稱之耕地租用，乃指以
    自任耕作為目的，約定支付地租，使用他人之農地而言。故
    耕地租賃，承租人應以耕地供自己從事耕作之用。如承租人
    變更耕作之使用目的，改充耕作以外之使用，即屬不自任耕
    作。雖所謂耕作，依土地法第106條第2項之規定，固包括漁
    牧，但此乃指自始即約定租用他人之土地而為漁牧，亦屬於
    耕地租用而已，非為凡屬耕地租用，即可任意變更農地原有
    性質而為漁牧使用。是原為栽培農作物之耕地租佃契約，承
    租人未經出租人同意，逕將農地變更為漁牧使用，並興建設
    施，致變更農地原有性質，即屬違反耕地租佃契約，不自任
    耕作（最高法院87年度台上字第246號、87年度台再字第52
    號判決意旨參照）。
(二)查本件被告與吳林理間前就被告所有之系爭000號土地，及
    被告與吳林理、吳肇馨間前就被告所有之系爭000號土地，
    各簽訂有00之0號租約、00號租約及00號租約，為兩造所不
    爭執，然被告抗辯原告有不自任耕作之情事，則為原告所否
    認，並主張其均有在所承租之系爭土地上實際從事水產養殖
    之農業活動等語。惟查，本件兩造所簽訂之系爭租約，其書
    面租約約定之正產物均為「稻穀」，租額各為「實物539台
    斤」「實物1079台斤」「實物1617台斤」，此有卷附宜蘭縣
    ○○鎮○○○地○○○○○0○○○○○○○○○縣○○鎮○地○○○○○○000○○○00號租
    佃爭議調解案卷）。是憑上開租約書面約定之內容所載之正
    產物及租額均為「稻穀」，堪信本件兩造間之耕地租用契約
    ，係以承租人承租系爭土地為稻穀之耕作為其目的。揆諸前
    開說明，承租人苟未經出租人同意，逕將農地變更為漁牧使
    用，並興建設施，致變更農地原有性質，即屬不自任耕作。
    而查本件原告並未使用系爭土地為稻穀耕作，而係以系爭土
    地從事魚塭養殖，為兩造所不爭執，且經本院至現場履勘調
    查，亦可見系爭000號土地上確未種植稻米而係魚塭，其上
    並有土堤、打氣機、水管等養殖水產之設備；系爭000號土
    地亦未種植稻米而係魚塭，其上並有土堤、竹筏、打氣機、
    水管、工寮等養殖水產之設備，此有本院勘驗筆錄及現場勘
    驗照片在卷可憑（見本院卷一第109-123、127-145頁），堪
    信本件原告確未於系爭土地上自任稻穀之耕作甚明。原告雖
    主張其有經被告同意養殖水產，並稱：系爭000號土地從58
    年間即開始養殖，且系爭土地嗣經縣政府於84年間改為養殖
    區，且其後被告均有持續收取租金，當然有同意原告養殖等
    語（見本院卷一第111、261-263頁、本院卷二第109頁），
    並提出被告所製作耕地地租繳納要點為據（見本院卷二第26
    1-263頁）。惟查上開耕地地租繳納要點，固記載「本會之
    耕地由宜蘭縣政府於民國84年將之劃入養殖區，並於102年
    公告之」「因目前耕地的使用情況已完全不再從事農作，而
    又因耕地劃入養殖區的情形，耕地早已不分一期二期農作之
    情形」等語，惟上開耕地地租繳納要點，旨在說明佃農繳納
    地租之方式、時間，其上述記載內容，僅係說明系爭土地之
    現實情況，未涉及是否同意原告停止稻穀耕作改為魚塭養殖
    使用，是本件尚難以此即認為被告已有同意原告於系爭土地
    改從事養殖，且系爭租約既係存於兩造之間，則就被告是否
    確有同意原告改從事養殖，自應探究兩造間先前所為表示，
    故系爭土地縱確遭政府機關劃為養殖區，亦不當然代表被告
    已同意原告改從事養殖，況且，原告雖主張系爭土地係於84
    年經劃入養殖區，惟原告亦自陳系爭000號土地部份係自58
    年間起即開始從事養殖，則原告自應提出被告於58年間同意
    其在系爭000號土地改為養殖水產之相關證據，再者，本件
    兩造最近一次係於104年間續租簽署租約，而查兩造於該次
    簽署系爭租約仍約定以「稻穀」為正產物、以「實物」為租
    額，此有卷附宜蘭縣○○鎮○○○地○○○○○0○○○○○○○○○縣○○鎮○地○
    ○○○○○000○○○00號租佃爭議調解案卷），憑此自可認兩造之
    系爭租約，仍係以承租人承租系爭土地為稻穀之耕作為其目
    的，不因系爭土地已於84年間經劃設為養殖區而有異，原告
    所舉前開證據，尚難證明被告確有同意原告改挖魚塭養殖水
    產，本院尚難為原告有利之認定。從而，本件堪信原告係未
    經出租人之同意，而逕將農地變更為漁牧使用，並興建設施
    ，致變更農地原有性質，揆諸前開說明，原告已屬違反耕地
    租佃契約而不自任耕作，其租約已歸於無效，準此，原告起
    訴請求確認系爭租約存在，即無理由。又系爭租約既已均歸
    於無效，則原告起訴請求向後調減兩造間系爭租約之租額，
    亦無理由。末按兩造間之系爭租約既均已經本院認定歸於無
    效，則被告另抗辯原告另有積欠地租達2年總額、非因不可
    抗力繼續1年不為耕作等終止事由，經核僅為被告之攻擊防
    禦方法，被告並已陳明就其多數攻擊防禦方法，請求擇一對
    其為有利之判決即可（見本院卷一第271頁），爰就此部分
    不另贅述，附此指明。
五、綜上所述，兩造間之系爭租約均業已歸於無效，則原告吳林
    理請求確認其與被告間之00之0號租約、00號租約耕地三七
    五租賃關係，原告吳林理、吳肇馨請求確認其與被告間之00
    號租約耕地三七五租賃關係均存在，及請求調減00之0號租
    約、00號租約之租額為原書面契約約定租額之半數，00號租
    約之租額為原書面契約約定租額之75%，均無理由，均應予
    駁回。
六、本件事證已臻明確，兩造其餘攻擊防禦方法及所提之證據，
    經審酌後均與判決之結果不生影響，爰不另一一論述，併此
    敘明。
七、訴訟費用負擔之依據：民事訴訟法第78條。　　
中　　華　　民　　國　　111 　年　　4 　　月　　6 　　日
    　　　　　　　臺灣宜蘭地方法院民事庭
　　　　　　　　　　　　　審判長法　官  鄭貽馨
　　　　　　　　　　　　　　　　法  官　黃淑芳
　　　　　　　　　　　　　　　　法  官　張文愷
以上正本係照原本作成。
如對本判決上訴，須於判決送達後20日內向本院提出上訴狀。
如委任律師提起上訴者，應一併繳納上訴審裁判費。
中　　華　　民　　國　　111 　年　　4 　　月　　6 　　日
                                書記官  林恬安